【裁判字號】    85,台上,1486
【裁判日期】    850328
【裁判案由】    偽造文書
【裁判全文】
最高法院刑事判決                              八十五年度台上字第一四八六號
    上  訴  人  丁○○○
                戊 ○ ○
                乙 ○ ○
    右  三  人
    共同代理人  歐 陽 濃律師
    被      告  丙 ○ ○
                甲 ○ ○
右上訴人等因自訴被告等偽造文書案件，不服台灣高等法院中華民國八十三年十月四
日第二審更審判決（八十二年度上更(一)字第八七三號，自訴案號：台灣板橋地方法院
七十八年度自字第三三四號），提起上訴，本院判決如左：
    主  文
原判決撤銷，發回台灣高等法院。
    理  由
本件原判決以自訴人高四吉（民國七十九年十一月二十日死亡，由其繼承人即上訴人
等依法承受訴訟）原自訴意旨略謂：……被告丙○○與高萬居、高春（該二人已死亡
）共謀，意圖獨吞祭祀公業高六成記產業，由被告丙○○先行偽造該公業派下系統表
，並稱該系統表係依據祖先遺下族譜及戶籍謄本而製作，惟以族譜並無派渙絕戶記載
，乃以高價委託被告甲○○在族譜派渙名下偽造絕戶二字，再由被告甲○○偽造祭祀
公業派下系統表，持向台北縣汐止鎮公所申請公告上開公業派下系統圖、派下全員名
冊、不動產清冊等件，使鎮公所人員登載不實事項於職務上所掌公文書，嗣被告丙○
○在台灣台北地方法院六十七年度訴字第一○九五一號、台灣高等法院六十八年上字
第六二六號請求確認派下權不存在事件中，先後並執以行使，使法官不察而登載於判
決書上。因認被告丙○○、甲○○二人涉嫌刑法第二百十條及第二百十四條、第二百
十六條偽造文書罪嫌云云。經調查審理結果，認均不能證明被告等犯罪，因而維持第
一審諭知無罪之判決，駁回自訴人等在第二審之上訴，固非無見。
惟按審理事實之法院，對於案內一切證據，除認為不必要者外，均應詳為調查，期能
發現真實，苟與待證事實有重要關係，在客觀上認為應行調查之證據，而未依法加以
調查，即與證據未經調查無異，仍難遽為被告有利或不利之認定。又如當事人聲明之
證據方法，與認定事實有重要關係，仍應予以調查，就其心證而為判斷，不得以民事
確認判決所為之判斷，逕援為刑事判決之基礎。卷查：(一)、證人高天同、高清水於原
審調查時一致證稱：「我們二人是親兄弟、高六成記祭祀公業之族譜只有一本，我們
曾帶族譜到庭作證，我們作證時所帶之族譜是同一本」等語（見上更(一)卷第一六六頁
）是以證人高天同於原院前審作證時所提之高六成記祭祀公業族譜（見上訴字第五八
五八號卷第九十七頁），與高清水於一審作證時所提之高六成記祭祀公業族譜（見自
字第三三四號卷第二十六頁反面），倘若係同一本屬實，則該本族譜之原本，經第一
審及原審當庭勘驗在派渙名下，並無「絕戶」之記載，顯見被告丙○○委由代書即被
告甲○○所製作，並持向法院及汐止鎮公所行使之高六成記祭祀公業派下系統表上，
特別註明：「本件高六成記祭祀公業派下員系統表，係根據由祖先遺下之族譜及戶籍
謄本而製成屬實」之文義，殊非有據，被告甲○○於原院前審及一審之先後供述，
或稱：「系統表（圖）是根據清朝嘉慶十七年之族考抄本及神祗牌之記載製作」（見
一審自字第三三四號卷第九十一頁），或稱：「族譜是否記載派渙絕戶，我不知道，
族譜是長輩在保管，我並沒有看到」（一審自二字第一號卷第二十六頁），或稱：「
我在作此表（系統圖）時有見過這族譜」（見上訴字第五八五八號卷第九十八頁正面
），嗣於更審時供稱：「製作繼承系統表時，有看過高天同提出之族譜，因當時派渙
底下沒有繼承人，我才寫絕戶」（見上更(一)卷第一八九頁反面）等情不一，且核與被
告丙○○於一審供認：「係兩方族人討論後，方由我繪製連接」（見一審自字第三三
四號卷第一六○頁反面），亦有不同，可見被告丙○○、甲○○所為製作派下系統（
圖）表之根據陳詞，與事實是否相符，非無可議，已難輕信。參以所謂「絕戶」係應
明確指稱無後代者而言，苟僅係有無後代存疑或不明時，則與「絕戶」之情形，顯然
有別，被告甲○○既以代書為業，以其專業素養能否謂未經查明逕以族譜上之派渙底
下沒有繼承人之記載即可為「絕戶」之列載，尤有疑竇﹖真相若何﹖非無再詳求探究
之餘地。原審就此攸關被告等是否明知派渙名下並未絕戶，而共同偽造族譜，高六成
記祭祀公業派下系統表，及派下全員名冊等認定犯罪罪名得否成立之重要事項，未為
詳查究明前，率認被告甲○○於「派下系統表」為「絕戶」之記載即無虛偽可言，要
難謂無採證與論理法則無違及證據調查未盡之違法。(二)、高萬居於六十四年間代表高
六成記祭祀公業派下職員高春、高盡子、被告丙○○就該祭祀公業所有坐落台北縣汐
止鎮○○段南港子小段第廿一、廿一－三、廿二、廿二－一地號土地持分四分之三與
建商楊壽郎訂立「合建房屋契約書」時，在該契約書第十條定明提供上開土地所有權
為四分之三，其餘四分之一，係屬原自訴人高四吉所有，要建商與高四吉洽商，已據
證人楊壽郎於原審調查時到庭證述甚明（見上更(一)卷第二一九頁），且有合建房屋契
約書影本一份在卷可考。衡之常情，原自訴人高四吉既對該祭祀公業所有土地有持分
四分之一，何以不足以證明高四吉應為該祭祀公業之派下員，得否僅憑被告等之否認
，即能全盤對上訴人等之該項主張予以否定，亦有可議，實情究竟如何﹖仍有待詳查
審認明白。原審就此未為調查，亦未明其理由，率行判決，殊嫌速斷，自不足以昭
折服。上訴人等上訴意旨指摘原判決不當，非無理由，應認仍有撤銷發回更審之原因
。
據上論結，應依刑事訴訟法第三百九十七條、第四百零一條，判決如主文。
中      華      民      國    八十五    年      三      月    二十八    日
                              最高法院刑事第九庭
                                  審判長法官  謝  家  鶴
                                        法官  羅  一  宇
                                        法官  吳  昭  瑩
                                        法官  陳  世  淙
                                        法官  謝  俊  雄
      右正本證明與原本無異
                                              書  記  官
中      華      民      國    八十五    年      四      月      八      日


司法院資訊處製作；財團法人民間司法改革基金會備份。
